臺灣高等法院刑事判決
111年度上訴字第1746號
上  訴  人  
即  被  告  吳承穎






上列上訴人即被告因詐欺等案件，不服臺灣臺北地方法院111年
度審訴字第137號，中華民國111年3月13日第一審判決（起訴案
號：臺灣臺北地方檢察署110年度偵字第19732號），提起上訴，
本院判決如下：
    主  文
原判決關於有罪部分撤銷。
吳承穎犯如附表一編號1、附表二編號1至3所示之罪，各處如附
表一編號1、附表二編號1至3「宣告刑」欄所示之刑。應執行有
期徒刑壹年。
    事  實
一、吳承穎於民國109年8月間，經張家榮（所涉詐欺等罪嫌，業
    經原審法院以111年度審訴字第649號判決追加起訴不受理確
    定在案）之介紹，加入張家榮及其他真實姓名年籍均不詳之
    成年人所組成之詐欺集團（下稱「本案詐欺集團」）擔任取
    簿手，依指示領取並轉交被害人寄交帳戶提款卡之工作，張
    家榮則應允吳承穎每領取1件包裹可獲取新臺幣（下同）500
    元作為報酬，吳承穎因此各為下列之行為：
　㈠吳承穎與張家榮及本案詐欺集團成員共同意圖為自己不法之
    所有，基於三人以上共同詐欺取財之犯意聯絡，先由本案詐
    欺集團成員於109年9月20日18時許，以LINE通訊軟體暱稱「
    陳雪」向欲求職之陳怡姿佯稱從事家庭包裝兼職代工，需先
    提供提款卡以購買材料云云，致陳怡姿陷於錯誤，依指示於
    109年9月20日（起訴書誤載為「109年8月20日」，應予更正
    ）22時32分許，至位於臺南市○○區○○路0段000號之統一超商
    安新門市，將伊申設之陽信商業銀行帳號第00000000000號
    帳戶（下稱「陳怡姿之陽信銀行帳戶」）提款卡寄至臺北市
    ○○區○○○路0段00○0號之統一超商撫順門市，並告知上開帳戶
    提款卡之密碼後，由吳承穎依本案詐欺集團成員之指示，於
    109年9月22日4時50分許，至前揭統一超商撫順門市領取內
    裝前揭帳戶提款卡之包裹，再於翌（23）日某時許，在新北
    市○○區○○街00巷0弄00號張家榮住處，將上開帳戶提款卡交
    與張家榮（此部分所涉洗錢罪嫌，業經原審不另為無罪之諭
    知，因未據檢察官上訴而告確定，不在本院審理範圍內）。
　㈡吳承穎與張家榮及本案詐欺集團成員共同意圖為自己不法之
    所有，基於三人以上共同詐欺取財及洗錢之犯意聯絡，先由
    本案詐欺集團成員各向附表二編號1至3「告訴人」欄所示之
    人施以詐術，致伊等均陷於錯誤，各依指示將款項匯至陳怡
    姿之陽信銀行帳戶（「詐欺時日」、「詐欺手法」、「匯款
    時日」、「匯款金額」各如附表二編號1至3各欄所示）後，
    由本案詐欺集團成員持吳承穎所交付陳怡姿之陽信銀行帳戶
    提款卡，各於附表二編號1至3「提領時日」所示之時間，各
    提領如各該「提領金額」欄所示之款項後，將所提領之款項
    分別繳回本案詐欺集團，藉此製造金流斷點，以掩飾及隱匿
    詐欺所得財物之來源、去向及所在，吳承穎並因此獲得500
    元之報酬。
二、案經陳怡姿、李佩容、陳家苗，許○○（94年2月生，真實姓
    名年籍資料詳卷）分別訴由臺北市政府警察局中山分局報告
    臺灣臺北地方檢察署檢察官偵查起訴。
    理  由
壹、證據能力部分：
    按被告以外之人於審判外之陳述，雖不符刑事訴訟法第159
    條之1至第159條之4之規定，而經當事人於審判程序同意作
    為證據，法院審酌該言詞陳述或書面陳述作成時之情況，認
    為適當者，亦得為證據。又當事人、代理人或辯護人於法院
    調查證據時，知有第159條第1項不得為證據之情形，而未於
    言詞辯論終結前聲明異議者，視為有前項之同意，同法第15
    9條之5亦有明定。查檢察官、上訴人即被告吳承穎（下稱「
    被告」）就本判決下列所引被告以外之人於審判外陳述之證
    據能力均未爭執（見本院卷第93至95頁、第122至123頁），
    且迄言詞辯論終結時，均未對該等證據之證據能力聲明異議
    ，本院審酌各該供述證據作成時，核無違法取證或其他瑕疵
    ，認為以之作為本案之證據屬適當，自有證據能力。其餘資
    以認定被告犯罪事實之非供述證據，均查無違反法定程序取
    得之情形，依刑事訴訟法第158條之4反面規定，亦具證據能
    力。　　
貳、實體部分：
一、前揭犯罪事實，業據被告於警詢、原審及本院審理時均坦承
    不諱在卷（見偵查卷第7至13頁，原審卷第59至60頁、第67
    至70頁，本院卷第92至93頁、第125至127頁），並有各如附
    表一「證據名稱及其卷證出處」、附表二之一「證據名稱及
    其卷證出處」欄所示之補強證據可資佐證，足見被告前揭任
    意性自白確均與事實相符，堪採採認。本案事證明確，被告
    前揭犯行，均事證明確，洵堪認定，均應依法論罪科刑。
二、論罪、減刑之說明：
　㈠核被告就事實欄一㈠即附表一編號1所為，係犯刑法第339條之
    4第1項第2款之三人以上共同詐欺取財罪；就事實欄一㈡即附
    表二編號1至3所為，各係犯刑法第339條之4第1項第2款之三
    人以上共同詐欺取財罪及洗錢防制法第14條第1項之洗錢罪
    。
　㈡按共同正犯之成立，只須具有犯意之聯絡與行為之分擔，既
    不問犯罪動機起於何人，亦不必每一階段犯行，均經參與，
    且意思之聯絡不限於事前有協議，即僅於行為當時有共同犯
    意之聯絡者，亦屬之。其表示之方法，亦不以明示通謀為必
    要，即相互間有默示之合致，亦無不可。而共同實施犯罪行
    為之人，在合同意思範圍以內，各自分擔犯罪行為之一部，
    相互利用他人之行為，以達其犯罪目的者，即應對全部所發
    生之結果，共同負責，是共同正犯在犯意聯絡範圍內之行為
    ，應同負全部責任；又共同正犯之意思聯絡，原不以數人間
    直接發生者為限，即有間接之聯絡者，亦包括在內。如甲分
    別邀約乙、丙犯罪，雖乙、丙間彼此並無直接之聯絡，亦無
    礙於其為共同正犯之成立。以現今詐欺集團參與人數眾多，
    分工縝密，為達詐欺取財之目的，復為隱匿日後犯罪所得，
    防止遭查緝，自架設跨國遠端遙控電話或網路電話、機房管
    理、招募人員，至發送不實訊息或撥打電話假冒客服人員、
    偵辦刑案之公務員、銀行人員或被害人親友實施詐騙、收集
    取得或提供人頭帳戶、偽造文書資料、取贓分贓、上繳贓款
    等各階段參與之人，均係詐欺集團組成所不可或缺，彼此分
    工，均屬詐欺集團之重要組成成員。被告擔任本案詐欺集團
    取簿手，負責依指示領取被害人寄交帳戶提款卡之行為，雖
    非詐欺取財行為之全程，然其所參與之行為，仍為詐欺集團
    取得被害人財物之全部犯罪計劃之一部分行為，而共同達成
    不法所有之犯罪目的，均應就詐欺取財犯行共同負責。是被
    告與張家榮及真實姓名年籍均不詳之本案詐欺集團成年成員
    就事實欄一㈠、㈡所為，均具犯意聯絡及行為分擔，均應論以
    共同正犯。
　㈢被告就事實欄一㈡即附表二編號1至3所為，各係以一行為觸犯
    數罪名，均為想像競合犯，各應從一重之三人以上共同詐欺
    取財罪處斷。
  ㈣被告就事實欄一㈠即附表一編號1、事實欄一㈡即附表二編號1
    至3所為，犯意各別，行為互殊，應分論併罰（共4罪）；公
    訴意旨認被告係以一行為犯前揭各罪，應論以想像競合犯，
    容屬誤會。　
　㈤按想像競合犯之處斷刑，本質上係「刑之合併」。其所謂從
    一重處斷，乃將想像競合犯組成之評價上數罪，合併為科刑
    一罪，其所對應之刑罰，亦合併其評價上數罪之數法定刑，
    而為一個處斷刑。易言之，想像競合犯侵害數法益者皆成立
    犯罪，論罪時必須輕、重罪併舉論述，同時宣告所犯各罪名
    ，包括各罪有無加重、減免其刑之情形，亦應說明論列，量
    刑時併衡酌輕罪部分量刑事由，評價始為充足，然後依刑法
    第55條前段規定「從一重處斷」，非謂對於其餘各罪可置而
    不論。因此，法院決定處斷刑時，雖以其中最重罪名之法定
    刑，做為裁量之準據，惟於裁量其輕重時，仍應將輕罪合併
    評價在內（最高法院108年度台上字第4405號、第4408號判
    決意旨參照）。亦即，除非輕罪中最輕本刑有較重於重罪之
    最輕本刑，而應適用刑法第55條但書規定重罪科刑之封鎖作
    用，須以輕罪之最輕本刑形成處斷刑之情形以外，則輕罪之
    減輕其刑事由若未形成處斷刑之外部性界限，自得將之移入
    刑法第57條或第59條之科刑審酌事項內，列為是否酌量從輕
    量刑之考量因子。是法院倘依刑法第57條規定裁量宣告刑輕
    重時，一併具體審酌輕罪部分之量刑事由，應認其評價即已
    完足，尚無過度評價或評價不足之偏失（最高法院109年度
    台上字第3936號判決意旨參照）。準此，洗錢防制法第16條
    第2項規定：「犯前2條之罪，在偵查或審判中自白者，減輕
    其刑。」被告雖於審判中自白、坦認上開洗錢防制法之罪名
    ，原應依前述規定減輕其刑，然此係屬想像競合犯其中之輕
    罪，僅得由本院於後述量刑時一併衡酌該部分減輕其刑事由
    ，即屬評價完足。
　㈥另按犯罪之情狀顯可憫恕，認科以最低度刑仍嫌過重者，得
    酌量減輕其刑，刑法第59條定有明文。又刑事審判旨在實現
    刑罰權之分配正義，故法院對有罪被告之科刑應符合罪刑相
    當之原則，使輕重得宜，罰當其罪，以契合社會之法律感情
    ，此所以刑法第57條明定科刑時應審酌一切情狀，尤應注意
    該條所列10款事項以為科刑輕重之標準，並於同法第59條賦
    予法院以裁量權，如認犯罪之情狀可憫恕者，得酌量減輕其
    刑，俾使法院就個案之量刑能斟酌至當。且考刑法第59條立
    法理由：科刑時原即應依第57條規定審酌一切情狀，尤應注
    意該條各款所列事項，以為量刑標準；本條所謂「犯罪之情
    狀可憫恕」，自係指裁判者審酌第57條各款所列事項及其他
    一切與犯罪有關情狀之結果，認其犯罪足堪憫恕者而言，即
    必於審酌一切之犯罪情狀，在客觀上顯然足以引起一般同情
    ，認為縱予宣告法定最低刑度猶嫌過重者，始有其適用（最
    高法院38年台上字第16號、45年台上字第1165號、51年台上
    字第899號判例意旨參照）。是法院審酌刑法第59條酌減事
    由時，仍應依刑法第57條科刑事由通盤考量，若認犯罪情狀
    確可憫恕，認科以最低度刑仍嫌過重者，即得酌量減輕其刑
    ，二者並非截然可分，不得合併審究。查被告參與本案詐騙
    集團，擔任取簿手之工作，其行為固屬不當，應予非難，惟
    三人以上共同犯詐欺取財罪之法定刑為1年以上7年以下有期
    徒刑，得併科100萬元以下罰金，法定刑度甚為嚴峻，而被
    告犯後於警詢、原審及本院審理時，均就本案犯行坦承不諱
    ，堪認其已知悉本案犯行之嚴重性，並有悔改之心。經考量
    被告為本案犯行時僅19歲，年紀尚輕，且非本案詐騙集團之
    首腦或核心人物，僅參與較為次要之取簿手，實際取得之犯
    罪所得僅500元，而本件各被害人中，除附表一所示被害人
    陳怡姿並無實際金錢損害，並與被告無條件和解，不追究被
    告之民刑事責任，亦不請求被告賠償（見原審卷第77至78頁
    所附調解筆錄）；另附表二所示被害人之損害金額均非甚鉅
    ，其中附表二編號1之被害人李佩容已與被告和解，約定由
    被告賠償16,000元，自111年4月起，按月於每月15日以前給
    付2,000元，而目前被告已給付4期共8,000元（見本院卷第1
    31至137頁所附郵政跨行匯款申請書共4件），另就附表二編
    號2、3所示被害人陳家苗、許○○部分，雖未達成和解，惟仍
    表示希望與各該被害人和解，而經本院聯繫各該被害人結果
    ，渠等均表示無意願與被告調解（見本院卷第65至67頁所附
    公務電話查詢紀錄表）而未能達成和解。是被告與附表二編
    號2、3所示被害人陳家苗、許○○部分，雖均未能和解，惟經
    審酌前揭各情，及被告就被害人李佩容部分，已實際賠償8,
    000元，賠付金額已超過其實際取得之犯罪所得500元，可見
    被告犯後確有盡力彌補被害人損害之實際作為等情，本院因
    認本案若科以被告所犯加重詐欺取財罪之法定最低度刑，確
    有情輕法重，足以引起一般人之同情，顯堪憫恕之處，爰就
    被告所犯前揭4次加重詐欺取財之犯行，均依刑法第59條之
    規定，酌減其刑。
三、撤銷改判之理由及量刑審酌：
  ㈠原審以被告犯罪事證明確，予以論罪科刑，並諭知沒收或追
    徵其犯罪所得，固非無見。惟㈠被告所犯前揭4罪，均有情輕
    法重，顯堪憫恕之處，縱科以法定最低度刑，猶嫌過重，均
    應依刑法第59條規定，酌減其刑；原審均未依刑法第59條規
    定，酌減其刑，尚有未洽。㈡被告因本件犯罪實際獲取之犯
    罪所得為500元，惟其於本院審理時，已依其與被害人李佩
    容在原審審理時之和解約定，實際賠付合計4期共8,000元，
    已達到刑法剝奪犯罪所得、避免被告持續保有犯罪所得之目
    的，若仍就被告前揭犯罪所得宣告沒收或追徵其價額，將有
    過苛之情形，依刑法第38條之2第2項規定，應不予宣告沒收
    或追徵價額。原判決未及審酌被告已按期履行之上情，而諭
    知沒收、追徵其犯罪所得，亦有未當。被告上訴請求依刑法
    第59條規定，酌減其刑，從輕量刑，為有理由，原判決關於
    有罪部分既有前揭可議之處，即屬無可維持，應由本院將原
    判決此部分予以撤銷。
　㈡爰以行為人之責任為基礎，審酌被告為貪圖己利而擔任本案
    詐欺集團之取簿手，分擔加重詐欺取財之犯行，漠視他人財
    產權，對社會治安造成相當影響，應予非難；參酌被告犯後
    始終自白坦承犯行，努力與被害人聯繫和解，並已與被害人
    陳怡姿、李佩容成立和解（詳見附表一編號1、附表二之一
    編號1「和解情形」欄所示），經併衡酌其素行、犯罪之動
    機、目的、手段及分工情形、犯罪所生損害及其實際獲取之
    犯罪所得，自述就讀至大學二年級休學之智識程度，因另案
    入監執行前係擔任作業員、月收入3萬餘元、未婚、無需其
    扶養之對象、家庭及經濟狀況小康（見偵查卷第7頁、原審
    卷第71頁）等一切情狀，分別量處如附表一編號1、附表二
    編號1至3「宣告刑」欄所示之刑。又參諸被告本件所為加重
    詐欺取財等犯行之行為態樣相同、侵害法益同為個人財產法
    益、犯罪時間相近；暨刑事政策有意緩和有期徒刑合併執行
    造成之苛酷，刑之科處不僅在於懲罰犯罪行為，更重在矯治
    犯罪行為人、提升其規範意識、回復對法律規範之信賴與恪
    守等情，以本院就附表一、附表二編號1至3各罪之宣告刑為
    基礎，於刑法第51條第5款所定外部性界限內，衡酌數罪併
    合處罰、限制加重刑罰之恤刑立法目的，綜合評價各罪類型
    、關係、法益侵害之整體效果，考量犯罪人個人特質，及以
    比例原則、平等原則、責罰相當原則、重複評價禁止原則為
    內涵之內部性界限，定其應執行刑如主文第2項後段所示，
    以示懲儆。　　
四、不諭知沒收或追徵犯罪所得之說明：
　　被告因本件加重詐欺取財等犯行，實際獲取之犯罪所得為50
    0元，惟其已依與被害人李佩容和解，約定賠償16,000元，
    並已實際給付4期各2,000元，合計給付8,000元。考量被告
    上開賠償金額已高於其實際犯罪所得，已達到刑法剝奪犯罪
    所得、避免被告持續保有犯罪所得之目的，因認若仍就被告
    前揭犯罪所得宣告沒收或追徵價額，對於被告將有過苛之情
    形，爰依刑法第38條之2第2項規定，不予宣告沒收其犯罪所
    得或追徵其價額，併此敘明。至於前揭陳怡姿之陽信銀行帳
    戶提款卡，既經被告交予張家榮，復查無證據足認被告享有
    事實上處分權，難認屬於被告所有，自無從宣告沒收，亦併
    敘明。
據上論斷，應依刑事訴訟法第369條第1項前段、第364條、第299
條第1項前段，判決如主文。
本案經檢察官林晉毅提起公訴，被告上訴後，由檢察官王亞樵到
庭執行職務。
中　　華　　民　　國　　111 　年　　7 　　月　　21　　日
                  刑事第十五庭  審判長法  官  陳芃宇
                                      法  官  曹馨方
                                      法  官  陳勇松
以上正本證明與原本無異。
如不服本判決，應於收受送達後20日內向本院提出上訴書狀，其
未敘述上訴之理由者並得於提起上訴後20日內向本院補提理由書
（均須按他造當事人之人數附繕本）「切勿逕送上級法院」。
                                      書記官  邱紹銓
中　　華　　民　　國　　111 　年　　7 　　月　　22　　日
附錄：本案論罪科刑法條全文             
洗錢防制法第14條
有第二條各款所列洗錢行為者，處7年以下有期徒刑，併科新臺
幣5百萬元以下罰金。
前項之未遂犯罰之。
前二項情形，不得科以超過其特定犯罪所定最重本刑之刑。
中華民國刑法第339條之4
犯第339條詐欺罪而有下列情形之一者，處1年以上7年以下有期
徒刑，得併科1百萬元以下罰金：
一、冒用政府機關或公務員名義犯之。
二、三人以上共同犯之。
三、以廣播電視、電子通訊、網際網路或其他媒體等傳播工具，
    對公眾散布而犯之。
前項之未遂犯罰之。

附表一：
編號  犯罪事實                證據名稱及其卷證出處    和解情形     宣告刑   1 事實欄一㈠ 1、證人即告訴人陳怡姿於警詢中之證述（見偵字卷第15至18頁）。 2、臺北市政府警察局中山分局圓山派出所陳報單（見偵字卷第31頁）。 3、臺南市政府警察局第二分局民權派出所受理刑事案件報案三聯單、受理各類案件紀錄表（見偵字卷第33頁、第35頁）。 4、內政部警政署反詐騙諮詢專線紀錄表（見偵字卷第37頁）。 5、LINE通訊軟體對話紀錄翻拍照片（見偵字卷第29至30頁）。 6、統一超商交貨便網路明細翻拍照片（見偵字卷第30頁）。 7、陳怡姿申設之陽信商業銀行帳號000000000000號帳戶資料表及交易明細（見偵字卷第103至105頁）。 8、監視器錄影畫面翻拍照片（見偵字卷第23至27頁）。 吳承穎與告訴人陳怡姿無條件和解一節，有本院調解筆錄附卷可憑（見本院卷第77至78頁） 吳承穎犯三人以上共同詐欺取財罪，處有期徒刑柒月。 
附表二：
編號 告訴人   詐欺時日     詐欺手法   匯款時日 匯款金額 （新臺幣）   提領時日 提領金額（新臺幣）   宣告刑 1 李佩容 109年9月24日某時許 本案詐欺集團成員以LINE通訊軟體暱稱「陳慶雪」，於左列時間，向李佩容佯稱：提供貸款服務，惟借貸金額比較大，需先繳交押金云云，致李佩容陷於錯誤，依其指示，於右列時間將右列款項匯入陽信銀行帳戶。 109年9月24日19時05分許 3萬2,000元 109年9月24日19時05分許後某時許 2萬0,005元 1萬2,005元 吳承穎犯三人以上共同詐欺取財罪，處有期徒刑柒月。  2 陳家苗 109年9月24日19時30分許（起訴書所載「9時30分許」應予更正） 本案詐欺集團成員佯裝蝦皮購物網站及中華郵政之客服人員，於左列時間，致電陳家苗佯稱：因內部疏失而設定為超級會員，須操作網路銀行解除云云，致陳家苗陷於錯誤，依其指示，於右列時間將右列款項匯入陽信銀行帳戶。 109年9月24日19時55分許 2萬9,123元 109年9月24日19時55分後某時許 2萬0,005元 2萬0,005元 2萬0,005元3,005元 （含編號3許○○匯入款項及帳戶內其他匯款） 吳承穎犯三人以上共同詐欺取財罪，處有期徒刑捌月。  3 許○○ （94年 2月生 ，真實姓名年籍，詳卷） 109年9月24日20時許 本案詐欺集團成員佯裝網購商家及合作金庫商業銀行之客服人員，於左列時間，致電許〇如佯稱：因內部疏失而重複輸入訂單，須操作網路銀行解除云云，致許〇如陷於錯誤，依其指示，於右列時間將右列款項匯入陽信銀行帳戶。 109年9月24日20時02分許 4,030元 同上 同上 吳承穎犯三人以上共同詐欺取財罪，處有期徒刑柒月。 
附表二之一：
編號 告訴人                證據名稱及其卷證出處          和解情形   1 李佩容 1、證人即告訴人李佩容於警詢中之證述（見偵字卷第88至90頁）。 2、內政部警政署反詐騙諮詢專線紀錄表（見偵字卷第109至110頁）。 3、新竹市政府警察局第二分局文華派出所陳報單、受理刑事案件報案三聯單、受理各類案件紀錄表、受理詐騙帳戶通報警示簡便格式表（見偵字卷第111至117頁）。 4、LINE通訊軟體對話紀錄翻拍照片（見偵字卷第129頁）。 5、陳怡姿申設之陽信銀行帳號00000000000號帳戶資料表及交易明細（見偵字卷第103至105頁）。 吳承穎應給付告訴人李佩容新臺幣（下同）1萬6,000元，給付方式如下：自民國111年4月起，按月於每月15日以前給付2,000元至全部清償完畢為止，如有一期未履行，視為全部到期（以上款項逕匯入告訴人李佩容指定之帳戶）等節，有本院調解筆錄附卷可憑（見本院卷第77至78頁）   2 陳家苗 1、證人即告訴人陳家苗於警詢中之證述（見偵字卷第91至93頁）。 2、內政部警政署反詐騙諮詢專線紀錄表（見偵字卷第135至136頁）。 3、桃園市政府警察局桃園分局同安派出所受理詐騙帳戶通報警示簡便格式表、陳報單、受理刑事案件報案三聯單、受理各類案件紀錄表（見偵字卷第137頁、第141至145頁）。 4、陽信商業銀行警示通報回函（見偵字卷第139頁）。 5、陳怡姿申設之陽信銀行帳號00000000000號帳戶資料表及交易明細（見偵字卷第103至105頁）。 （未和解）   3 許○○  1、證人即告訴人許○○於警詢中之證述（見偵字卷第95至97頁）。 2、內政部警政署反詐騙諮詢專線紀錄表（見偵字卷第147至148頁）。 3、新北市政府警察局新店分局碧潭派出所受理詐騙帳戶通報警示簡便格式表、陳報單、受理刑事案件報案三聯單、受理各類案件紀錄表（見偵字卷第149頁、第155至159頁）。 4、165專線協請金融機構暫行圈存疑似詐欺款項通報單、陽信商業銀行警示通報回函（見偵字卷第151至153頁）。 5、台幣存款總覽翻拍照片（見偵字卷第161頁） 6、陳怡姿申設之陽信銀行帳號00000000000號帳戶資料表及交易明細（見偵字卷第103至105頁）。 （未和解）